【裁判字號】    97,訴,1376
【裁判日期】    980804
【裁判案由】    返還租賃物等
【裁判全文】
臺灣臺中地方法院民事判決              97年度訴字第1376號
原      告  行政院農業委員會林務局東勢林區管理處
法定代理人  乙○○
訴訟代理人  蔡志忠律師
複  代理人  丙○○
被      告  甲○○
上列當事人間請求返還租賃物等事件，本院於民國98年7月23日
言詞辯論終結，判決如下：
    主  文
被告應將坐落台中縣和平鄉大甲溪事業區第1林班地假5地號土地
上，如附件內政部國土測繪中心鑑定圖所示，編號甲面積102平
方公尺土地上之鐵皮屋、編號乙面積10平方公尺土地上之鐵皮屋
、編號丙面積118平方公尺土地上之鐵皮屋、編號丁面積2平方公
尺土地上之圓形水塔均拆除，及將鑑定圖所示A-B-C-D-E-L-K-J-
I-H-G-F-A連接虛線所圍成範圍（面積7,520平方公尺）之地上物
剷除，並將上開土地返還原告。
被告應給付原告新台幣貳萬柒仟壹佰參拾元，及自民國97年11月
11日起至交還前項土地之日止，按年給付原告新台幣伍仟肆佰貳
拾陸元。
原告其餘之訴駁回。
訴訟費用由被告負擔百分之九十五，餘由原告負擔。
本判決第一項暨其訴訟費用部分，於原告以新台幣壹拾貳萬玖仟
貳佰元供擔保後得假執行；但被告如以新台幣參拾捌萬柒仟陸佰
元為原告預供擔保，得免為假執行。
    事  實  及  理  由
甲、程序方面：
一、被告經合法通知，未於最後言詞辯論期日到場，核無民事訴
    訟法第386條各款所列情形，爰依原告之聲請，由其一造辯
    論而為判決。
二、按訴狀送達後，原告不得將原訴變更或追加他訴。但擴張或
    減縮應受判決事項之聲明者，不在此限，民事訴訟法第255
    條第1項第3款定有明文。原告起訴原聲明：被告應將坐落
    臺中縣大甲溪事業區第1林班地假5地號（含假5-1、5-2、
    5-3）面積1.692公頃之土地返還原告，並將地上物拆除；
    被告應給付原告新台幣（下同）94,752元，及自起訴狀繕本
    送達翌日起至其交還前項土地之日止，按年給付18,950元；
    訴訟費用由被告負擔；原告願供擔保請准宣告假執行。
    嗣於本院審理中，變更聲明為：被告應將坐落台中縣和平
    鄉大甲溪事業區第1林班地假5地號土地上，如內政部國土測
    繪中心鑑定圖所示，編號甲面積102平方公尺土地上之鐵皮
    屋拆除、編號乙面積10 平方公尺土地上之鐵皮屋拆除、編
    號丙面積118平方公尺土地上之鐵皮屋拆除、編號丁面積2平
    方公尺土地上之圓形水塔拆除，及將鑑定圖所示A-B-C-D-E-
    L-K-J-I-H-G-F-A連接虛線所圍成之範圍面積7,520平方公尺
    土地上之地上物剷除，並將上開土地返還原告；被告應給
    付原告43,411元，及自起訴狀繕本送達翌日起至其交還前項
    土地之日止，按年給付8,682元；訴訟費用由被告負擔；
    第一項聲明，原告願供擔保請准宣告假執行。原告之變更
    聲明，合於首揭規定，應予許，合先敘明。
乙、實體方面：
壹、原告方面：
一、訴之聲明：
  (一)被告應將坐落台中縣和平鄉大甲溪事業區第1林班地假5地號
    土地上，如內政部國土測繪中心鑑定圖所示，編號甲面積
    102平方公尺土地上之鐵皮屋拆除、編號乙面積10平方公尺
    土地上之鐵皮屋拆除、編號丙面積118平方公尺土地上之鐵
    皮屋拆除、編號丁面積2平方公尺土地上之圓形水塔拆除，
    及將鑑定圖所示A-B-C-D-E- L-K-J-I-H-G-F-A連接虛線所圍
    成之範圍面積7,520平方公尺土地上之地上物剷除，並將上
    開土地返還原告。
  (二)被告應給付原告43,411元，及自起訴狀繕本送達翌日起至其
    交還前項土地之日止，按年給付原告8,682元。
  (三)訴訟費用由被告負擔。
  (四)第一項聲明，原告願供擔保請准宣告假執行。
二、原告主張略以：
  (一)原告前機關全銜為「林務局大甲林區管理處」，為配合機關
    改制，自88年7月1日起，機關全銜改為「行政院農業委員會
    林務局東勢林區管理處」。本件訟爭土地位於大甲溪事業區
    第1林班內，經行政院劃歸原告管理，原告本於管理人地位
    代為行使所有人之權利，自有當事人能力且無當事人不適格
    之情形，最高法院69年台上字第537號、69 年台上字第680
    號判例意旨參照。
  (二)原告於70年間原告又與訴外人賀光華訂立「林務局大甲林區
    管理處安置榮民竹林保育承諾書」（下稱系爭承諾書），由
    訴外人賀光華承租台中縣大甲溪事業區第1林班編號假第5號
    （含假5-1、5-2、5-3）土地，面積1.492公頃，租期自70年
    6月1日起至79年5月31日止，從事營造保育竹林。被告則於
    64年3月11日與訴外人賀光華簽訂讓渡書，讓渡書第1條、第
    2條約定：「甲方（指賀光華）承租大甲溪事業區捌柒林竹
    班地，位於82K公路上，路右上方禹傳芳為界，後面大雪山
    用地為界，前左方公路為界，約柒分地（即坐落台中縣大甲
    溪事業區第1林班地假5地號土地如鑑定圖所示，面積7,752
    平方公尺，包含鑑定圖示編號甲、乙、丙、丁所圍成區域）
    （下稱系爭土地）。」、「柒分地之內包括平房貳棟、電話
    ：梨山359號乙具、水電設備俱全、蘋果樹約參佰株等，出
    讓與乙方（指被告），總價款新台幣柒拾萬元整。」是被告
    與訴外人賀光華所簽訂之讓渡書，已違反系爭承諾書第12條
    本文及第16條第5款之約定：「保育人於受託保育期間不得
    要求再安置其他工作並不得借任何理由將所承諾之保育地轉
    讓他人或抵押借款」、「保育人有違反承諾書規定事項者，
    應即終止其保育工作，並將保育林地承諾書無條件交還大甲
    處，並不得要求第10條及第11條之承採權」。
  (三)系爭土地屬超限利用地，此有德基水庫集水區承租地查對紀
    錄表可稽。原告於86年4月24日以梨山郵局第278號存證信函
    通知訴外人賀光華，依據林務局86年2月13日林政字第04212
    號函，應於86年5月31日前改正實施造林，逾期未造林者，
    終止租約收回林地等語。嗣因訴外人未於上開期限內改正實
    施造林，原告復於88年1月7日以存證信函通知訴外人賀光華
    ，自即日起終止雙方訂定之國有森林用地出租造林契約，並
    限於3個月內將林地交還原告等語。是原告與訴外人賀光華
    之契約，業已終止。
  (四)被告占有系爭土地，即屬無權占有，原告自得依民法第767
    條及第179條規定向被告主張權利。再則，被告係無權占有
    系爭土地，原告自得向被告請求無權占有期間相當於租金之
    不當得利（最高法院58 年度台上字第3717號、83年度台上
    字第1572號判決參照）。又城市地方房屋之租金，以不超過
    土地及其建築物申報總價年息10%為限；（耕地）地租不得
    超過地價8%，約定地租或習慣地租超過地價8%者，應比照地
    價8%減定之，不及地價8% 者，依其約定或習慣，土地法第
    97條第1項、第110條定有明文。為此，原告主張被告應依申
    報地價年息8%計付相當於租金之損害，應為適當。又系爭土
    地屬未登錄地而無報地價，惟相鄰已登錄之台中縣和平鄉○
    ○段第8地號土地之申報地價為每平方公尺14元，應可為比
    附援引，依此計算，原告請求被告給付自本起訴狀繕本送達
    翌日起至被告交還系爭土地之日止，按年給付原告8,682元
    （其計算式為：7,752×l4×8%＝8,682），及起訴前5年內
    之不當得利43,411元（8,682×5＝43,411）亦有理由。
貳、被告部分：
一、答辯聲明：
  (一)原告之訴駁回。
  (二)訴訟費用由原告負擔。
  (三)如受不利判決，請准供擔保免為假執行。
二、被告答辯略以：林務局大甲林區管理處係於60年6月1日將系
    爭土地交付訴外人賀光華使用收益，雙方並訂有林務局大甲
    林區管理處安置榮民竹林保育承諾書，賀光華遂於64年3 月
    11日將系爭土地以70萬元出售讓渡於被告。從而，被告占有
    系爭土地具有法律上之原因，屬有權占有，原告主張被告無
    權占有，洵屬無據。縱認，被告係無權占有，然被告自始至
    終認為有合法之買賣關係，主觀上應屬善意，當無疑異。又
    善意占有人，因改良占有物所支出之有益費用，於其占有物
    現存之增加價值限度內，得向回復請求人，請求償還；動產
    因附合而為不動產之重要成分者，不動產所有人取得所有權
    ；因前五條之規定，喪失權利而受有損害者，得依關於不當
    得利之規定，請求償金，民法第955條、811條、816條亦有
    明文規定，被告自64年3月11日開墾上開林地迄今已近34 年
    ，所種植高經濟價值果樹每株均有30年以上樹齡，每株均有
    不斐之市價，並在系爭土地上蓋兩棟房屋，上開所種植之果
    樹亦符合動產與不動產附合之規定，且果樹種植與建物之興
    建不但改良並增加系爭土地之價值，為該土地所支出之有益
    費用，亦是高齡被告之畢生心血，唯一的謀生工具。如鈞院
    認為原告之主張有理由，原告亦應補償被告750萬元等語。
參、法院之判斷：
一、查原告於60年6月1日與訴外人賀光華訂立「林務局大甲林區
    管理處安置榮民竹林保育承諾書」，嗣於70年間原告又與訴
    外人賀光華訂立系爭承諾書，由訴外人賀光華承租台中縣大
    甲溪事業區第1林班編號假第5號（含假5-1、5-2、5-3）土
    地，面積1.492公頃，租期自70年6月1日起至79年5月31日止
    ，從事營造保育竹林；被告則於64年3月11日與訴外人賀光
    華簽訂讓渡書，由賀光華將其承租之系爭土地出讓與被告，
    總價款70萬元，系爭土地現由被告占有使用；原告曾於86
    年4月24日以梨山郵局第278號存證信函通知訴外人賀光華，
    應於86年5月31日前改正實施造林，逾期未造林者，終止租
    約收回林地，復於88年1月7日以存證信函通知訴外人賀光華
    ，自即日起終止雙方訂定之國有森林用地出租造林契約，並
    限於3個月內將林地交還原告，賀光華已於93年9月27日死亡
    等情，業據原告提出系爭承諾書1份、存證信函2份、賀光華
    戶籍謄本1份及被告提出承諾書、讓渡書各1份為證，且為被
    告所不爭執，堪信為真實。
二、依原告與訴外人賀光華所訂立之系爭承諾書第19條約定，承
    諾書有效期間為9年，如有保育人成績優良得續定之等語，
    有系爭承諾書附卷可稽。據此，原告與訴外人賀光華既已以
    書面明文約定有效期間為9年，則在契約期限屆滿時，雙方
    自需另再訂立新契約，始可向後延續契約之權利義務，顯見
    其並非永久性質甚明。又原告雖提供系爭假5（含5-1、5-2
    、5-3）地號土地予訴外人賀光華使用，但系爭承諾書第1條
    約定：「營造竹林區域大甲溪事業區一林班地面積壹公頃肆
    玖貳由保育人栽植並保育（如附圖）」；第2條約定：「
    樹面積為保育面積百分之十，惟保安林地僅得種植喬木樹
    。竹林（果樹）栽植之種類、株數、期限及栽植之方法如左
    ：孟宗竹200株、梨100株、蘋果100株」等語。可見訴外人
    賀光華依系爭承諾書之約定而負有造林之義務；另系爭承諾
    書第10條約定：「保育成林之主副產物為政府所有，但保育
    人得依臺灣省林產物處分暫行規則第16條第1項第5款之規定
    專案申請繳納價金後承採之，其計算如下：1.竹林部分應繳
    價金（總生產量×市價一至市場運費）×10%；2.果樹部分
    應繳價金（總生產量×市價一至市場運費）×12.5%」等語
    ，是訴外人賀光華造林之後，如欲採收林間之主副產物，尚
    須向原告繳交一定之價金，可見原告並非單純無償提供系爭
    假5（含5-1、5-2、5-3）地號土地予訴外人賀光華使用，訴
    外人賀光華負有造林義務，以協助原告對於系爭假5（含5-1
    、5-2、5-3）地號土地之水土保持工作，且須向原告繳交一
    定之價金始得收取林間之主副產物等情以觀，系爭承諾契約
    實含有一方提供物予他方使用收益、他方支付租金之租賃性
    質，而非單純之使用借貸契約，故訴外人賀光華於系爭承諾
    書終期屆滿後仍繼續使用系爭假5（含5-1、5-2、5-3）地號
    土地，而原告不即表示反對之意思，仍應認為有民法第451
    條租賃契約默示更新之適用。亦即，原告與訴外人賀光華間
    之竹林保育承諾契約已成為一不定期契約。
三、按租賃未定期限者，各當事人得隨時終止契約。所有人對於
    無權占有或侵奪其所有物者，得請求返還之。對於妨害其所
    有權者，得請求除去之。有妨害其所有權之虞者，得請求防
    止之。民法第450條第2項、第767條分別定有明文。本件原
    告與訴外人賀光華訂立之系爭承諾書，於約定之9年期限屆
    滿後已成為不定期契約等情，已如前述，又原告已於88年1
    月7日以存證信函向訴外人賀光華表示終止竹林保育承諾契
    約等情，亦有該存證信函影本在卷足憑。從而，依據上開民
    法第450條第2項規定，原告與訴外人賀光華間之竹林保育承
    諾不定期契約，已因原告於88年1 月7日寄發為終止契約之
    表示而向後失其效力。契約終止後，訴外人賀光華事後再占
    用系爭假5、5-1、5-2地號土地，顯已無正當權源；而被告
    與原告並未訂有任何契約關係，其係基於與訴外人賀光華間
    之讓渡約定而占用系爭土地，於賀光華喪失占有權源後，被
    告更屬無權占用，事理至明。又國有財產撥給各地國家機關
    使用者，名義上雖仍為國有，實際上即為使用機關行使所有
    人之權利，故對於是類財產，應准由管領機關起訴，代表國
    家主張所有權人之權利（最高法院51年度台上字第2680 號
    判例意旨可資參照），本件系爭土地為原告機關所管理之國
    有土地，原告就其轄下管理之國有土地，自得代表國家主張
    所有權人之權利。再者，被告占用系爭土地之範圍，業經本
    院會同兩造勘驗現場，並囑託內政部國土測繪中心派員測量
    ，製有鑑定書附卷可稽，故原告依據民法第767條之規定，
    請求判決如主文第一項所示，洵屬有據。
四、被告雖另辯稱：被告係於64年3月11日以70萬元由訴外人賀
    光華讓渡系爭土地，占有系爭土地具有法律上之原因，屬有
    權占有，且為善意占有人，依民法第955條規定，因改良占
    有物所支出之有益費用，於其占有物現存之增加價值限度內
    ，得向回復請求人，請求償還，另依民法第811條、816條規
    定，動產因附合而為不動產之重要成分者，不動產所有人取
    得所有權；因前五條之規定，喪失權利而受有損害者，得依
    關於不當得利之規定，請求償金，被告開墾系爭土地迄今已
    近34年，所種植高經濟價值果樹每株均有30年以上樹齡，並
    在系爭土地上蓋兩棟房屋，上開所種植之果樹亦符合動產與
    不動產附合之規定，且果樹種植與建物之興建不但改良並增
    加系爭土地之價值，為該土地所支出之有益費用，如鈞院認
    為原告之主張有理由，原告亦應補償被告750萬元云云。惟
    查：
  (一)被告雖係以70萬元由訴外人賀光華讓渡系爭土地，惟此僅係
    被告與訴外人賀光華間之債權債務關係，基於債權之相對性
    ，被告僅能對訴外人賀光華主張權利，尚不得以此對抗原告
    。
  (二)依被告所提出之原告與賀光華於60年6月1日所簽訂之承諾書
    第12條及第16條第4、5款明文約定：「保育人於受託保育期
    間不得要求再安置其他工作並不得借任何理由將所承諾之保
    育地轉讓他人或抵押借款」、「保育人擅在林地內搭建房屋
    或有違反承諾書規定事項者，應即終止其保育工作，並將保
    育林地承諾書無條件交還大甲處，並不得要求第10條及第11
    條之承採權」。被告明知上開約定，仍執意向訴外人賀光華
    價購系爭土地之權利，並在系爭土地上違法栽種果樹，顯非
    屬善意占有人。
  (三)系爭土地位於大甲溪上游，鄰近德基水庫，原係作為保育造
    林之用，被告在其上栽種果樹、搭建房屋，均屬違法之行為
    ，且就原告而言，被告所栽種之果樹及搭建之房屋，均屬應
    剷除之物，既無法增加系爭土地之價值，亦無不當得利可言
    。
五、次按被告無法律上原因占有系爭土地，可能獲得相當於租金
    之利益為社會通常之觀念，最高法院61年台上字第1695號判
    例意旨可資參照。原告與訴外人賀光華間之系爭保育竹林承
    諾契約，自88年1月7日原告以存證信函終止契約之後即已失
    效，詳如前述，被告雖因賀光華之讓渡而占有系爭土地，惟
    被告僅能對抗訴外人賀光華，對原告而言則屬無法律上原因
    ，且被告因占用系爭土地而受有利益，與原告受損害間具有
    直接因果關係，合於民法第179條規定，原告自得請求返還
    相當於租金之不當利益。經查，系爭土地均為未經地政機關
    登錄之國有土地，參酌原告所提出之鄰近已登錄地即台中縣
    和平鄉○○段8地號土地之申報地價每平方公尺14元，而被
    告占用系爭土地係種植果樹之用，該土地位於梨山地區○○
    鄰道路旁，進出尚稱方便，惟中橫公路自九二一大地震後迄
    未重新開放通車，對外聯絡需繞道南投或宜蘭等情，已據本
    院會同兩造履勘屬實，有該勘驗筆錄在卷足憑，本院審酌上
    情，認為原告得請求之不當得利，應以系爭土地申報總價額
    年息5％計算，較為允當。依此核算，原告請求被告返還不
    當得利以每年5,426元為適當（計算式：7,752平方公尺×14
    元/每平方公尺×5%=5,426元，元以下四捨五入）。
六、綜上所述，原告本於管領機關之地位，代國家行使前揭民法
    第767條物上請求權，請求判決如主文第一項所示，以及依
    民法第179條不當得利之規定，請求被告給付起訴前5年之不
    當得利2萬7,130元，及自起訴狀繕本送達翌日即97年11月11
    日起至交還系爭土地之日止，按年給付原告相當於租金之不
    當得利5,426元，洵屬有據，應予准許；逾此部分之請求，
    為無理由，應予駁回。
七、本判決第一項部分，兩造均陳明願供擔保，聲請宣告假執行
    或免為假執行，核均無不合，爰分別酌定相當之擔保金額准
    許之。
八、本件事證已臻明確，兩造其餘主張、陳述及所提之證據，經
    審酌後於判決結果無影響，無一一論述之必要，附此敘明。
肆、據上論結，本件原告之訴為一部有理由，一部無理由，依民
    事訴訟法第385條第1項前段、第79條、第390條第2項，第
    392 條第2項，判決如主文。
中    華    民    國    98    年     8    月    4     日
                  民事第四庭    法  官  陳文燦
正本係照原本作成。
如對本判決上訴，須於判決送達後20日內向本院提出上訴狀。
中    華    民    國    98    年     8    月    4     日
                                書記官  林玉門


司法院資訊處製作；財團法人民間司法改革基金會備份。
